【裁判字號】    99,裁,1852
【裁判日期】    990819
【裁判案由】    有關土地事務
【裁判全文】
最  高  行  政  法  院  裁  定
                                      99年度裁字第1852號
抗  告  人  甲○○
上列抗告人因與相對人新竹市政府間有關土地事務事件，對於中
華民國98年11月30日臺北高等行政法院98年度訴字第806號裁定
，提起抗告，本院裁定如下︰
    主  文
抗告駁回。
抗告訴訟費用由抗告人負擔。
    理  由
一、緣抗告人所有新竹市○○段643地號土地（下稱系爭土地）
    位於新竹漁港特定區主要計畫範圍內，該主要計畫於民國（
    下同）76年8月3日以七六府建都字第38988號公告實施，系
    爭土地經劃設為10公尺計畫道路。相對人依公告之都市○○
    ○○道路樁位圖辦理新竹市○○路○段○○○巷10公尺道路拓寬
    工程，按土地徵收條例第11條規定，先以97年8月8日府工土
    字第0970081320號函通知抗告人參加協議價購會議，嗣以97
    年8月25日府工土字第0970085588號函檢送協議價購會議紀
    錄予抗告人。抗告人並以97年8月29日申請書向相對人申請
    撤銷系爭土地被編定為「道路用地」之使用分區，案經相對
    人以97年9月5日府都計字第0970090205號函復抗告人：「…
    2.有關台端所述案內土地未經貴戶權利關係人同意即由建地
    變更為道路用地乙節，依都市計畫法第3條規定…同法第4條
    規定…同法第6條規定…綜上，本府為都市計畫之主管機關
    ，可對都市發展所需之重要設施進行合理規劃，並得限制其
    使用人為妨礙都市計畫之使用。3.另依都市計畫法第19條規
    定…經查案內土地所屬之『新竹漁港特定區主要計畫』書審
    核摘要表所載，其係自72年4月1日起至72年4月30日止辦理
    公開展覽…並於72年4月26日於新竹市南寮國小舉行公開說
    明會，相關程序符合都市計畫法之規定。4.有關案內土地所
    屬都市計畫區範圍內之發展現況，經查『新竹漁港特定區主
    要計畫』書業已詳述分析於第一章〈自然環境及社會經濟背
    景〉及第二章〈實質發展現況〉等內容。」，抗告人不服系
    爭土地劃為公共設施保留地及協議價購價額，並請求改正新
    竹市○○路○段○○○巷10公尺道路工程用地徵收土地路線圖，
    提起訴願，經訴願不受理，提起行政訴訟，經原審裁定駁回
    後，抗告人不服，提起抗告。
二、抗告意旨略謂：相對人未依都市計劃法等相關法規之作業程
    序為土地徵收，且依錯誤之都市計劃書據執行，致抗告人之
    土地價值減損，意圖低價徵收，且非法犧牲土地劃定徵收；
    原裁定全然忽視抗告人所提出之各項舉證，如相對人於76年
    8月3日公告之都市計劃書圖中，徵地樁位座標確實與實地不
    符，違反行政訴訟法第189條規定而裁定駁回抗告人之訴；
    既未落實都市計劃之必要行政程序，何來訴願逾期；原裁定
    未瞭解實情即輕率裁定，且全然無理否決抗告人言詞辯論之
    權利等語。
三、本院查：
  (一)人民因中央或地方機關之違法行政處分，認為損害其權利或
    法律上之利益，經依訴願法提起訴願而不服其決定者，得向
    高等行政法院提起撤銷訴訟，行政訴訟法第4條第1項定有明
    文。而此所謂行政處分，依訴願法第3條第1項規定係指中央
    或地方機關就公法上具體事件所為之決定或其他公權力措施
    而對外直接發生法律效果之單方行政行為。
  (二)原裁定以：系爭土地位於新竹漁港特定區主要計畫範圍內，
    並經劃設為10公尺計畫道路，該主要計畫早於76年8月3日即
    公告實施，抗告人於97年方提出爭執，顯已訴願逾期；原審
    為求詳實，通知相對人補正抗告人97年8月19日復查申請書
    、97年8月29日申請書、97年8月19日陳情書、97年9月2日陳
    訴書、97年9月25日申請書，確認抗告人之爭議在於「不服
    系爭土地劃為公共設施保留地及協議價購價額，並請求改正
    新竹市○○路○段○○○巷10公尺道路工程用地徵收土地路線圖
    」，此部分涉及新竹漁港特定區主要計畫範圍內早於76年8
    月3日即公告實施，相對人就抗告人所提之爭執，以97年9月
    5日府都計字第0970090205號函復，係就系爭土地經編定為
    道路用地之過程之答覆，屬事實之敘述及說明，非為行政處
    分；訴願決定以上開函非屬行政處分，不予受理，即無不合
    等語為由，駁回抗告人在原審提起之撤銷訴訟，經核於法尚
    無不合。又依土地徵收條例第11條規定，需用土地人申請徵
    收前應先與所有權人協議價購或以其他方式取得土地或土地
    改良物，足見協議價購程序係需用土地人就土地或土地改良
    物欲以契約關係而取得所進行之一連串作為，性質上非屬行
    政處分，抗告人如不同意協議價購價額，其協議即不成立，
    尚無法對之提起行政爭訟；且相對人尚未對系爭土地發動強
    制徵收補償程序（即未作成補償處分），抗告人亦無從對補
    償價額聲明不服，而請求「依都市計畫法第49條規定改正本
    戶徵收用地補償費」（見原審卷第8頁），原裁定以協議價
    購程序係需用土地人就土地或土地改良物欲以契約關係而取
    得所進行之一連串作為，性質上屬私法關係，更非行政訴訟
    程序所得審究等語為由，駁回抗告人不服協議價購價額所為
    請求，其理由雖不盡相同，但結論尚無不合。觀諸前開抗告
    論旨，仍執陳詞對早於76年8月3日即公告實施的「新竹漁港
    特定區主要計畫」為爭執，並預就未來之徵收及補償處分為
    爭議，而對於原裁定以其遲至97年間，始對該都市計畫提起
    訴願，顯已逾期；系爭97年9月5日府都計字第0970090205號
    函復，不是行政處分；抗告人不服協議價購價額，非行政訴
    訟程序所得審究等語為由，駁回其訴，究竟有何違誤，並無
    任何具體之指摘，其泛稱原裁定違法，求予廢棄，難認有理
    由，應予駁回。
四、依行政訴訟法第104條、民事訴訟法第95條、第78條，裁定
    如主文。
中    華    民    國    99    年    8     月    19    日
                    最高行政法院第四庭
                        審判長法官  劉  鑫  楨
                              法官  黃  淑  玲
                              法官  林  文  舟
                              法官  曹  瑞  卿
                              法官  陳  鴻  斌

以  上  正  本  證  明  與  原  本  無  異
中    華    民    國    99    年    8     月    23    日
                              書記官  邱  彰  德

司法院資訊處製作；財團法人民間司法改革基金會備份。
